臺灣士林地方法院刑事判決　　　　　　　96年度交訴字第34號
公　訴　人　臺灣士林地方法院檢察署檢察官
被　　　告　乙○○
選任辯護人　謝生富律師
被　　　告　丙○○
選任辯護人　陳建榮律師
上列被告因業務過失致死案件，經檢察官提起公訴（95年度偵字
第11557號），本院判決如下：
    主  文
乙○○犯業務過失致人於死罪，處有期徒刑壹年，減為有期徒刑
陸月，如易科罰金以銀元佰元即新台幣玖佰元折算壹日。
丙○○犯過失致人於死罪，處有期徒刑捌月，減為有期徒刑肆月
，如易科罰金以銀元佰元即新台幣玖佰元折算壹日。
    事  實
一乙○○以駕駛計程車載客為業，為從事業務之人。其於民國95
  年6 月26日下午，駕駛車號740-MQ號營業小客車（下稱計程車
  ）在臺灣高等法院門口搭載乘客丙○○，沿臺北市大同區○○
  ○路由南往北行駛，欲至臺北市○○○路○ 段91號行政院勞工
  委員會（下稱勞委會），於同日下午3 時24分許（起訴書誤為
  3 時50分），行經臺北市大同區○○○路○ 段91號前方路段時
  ，適其行向路口燈光號誌為紅燈，乙○○遂將其所駕駛之計程
  車停在距路面邊緣2 公尺處之道路上等紅燈，於乙○○停等紅
  燈時，丙○○見勞委會就在附近，遂告知乙○○欲在該處下車
  ，乙○○本應注意計程車應緊靠道路右側，其車右側前後輪胎
  外側距離路面邊緣不得逾60公分，始能讓乘客開啟車門上下車
  ，且當時氣候晴，日間有自然光、路面乾燥、無缺陷且無障礙
  物，視距良好，按當時情形並無不能注意之情事，詎竟貿然同
  意丙○○開門下車，而丙○○於開啟車門時，原應注意有無行
  人或其他車輛，若有應讓其先行，而依當時情形亦無不能注意
  之情事，即貿然開啟計程車之右後車門，適彭秀珍騎乘車號DV
  J- 939號輕型機車沿同路段後方駛來，彭秀珍見計程車之右後
  車門有開啟動作，因欲閃避車門致機車失控，人車倒地後受有
  頭部挫傷合併腦出血之傷害，經送醫急救，仍於95年7 月18日
  下午3 時55分許，因顱內出血不治死亡。嗣員警據報趕赴現場
  處理時，乙○○、丙○○於其犯罪被發覺前即向警自首而受裁
  判。
二案經乙○○、丙○○自首及彭秀珍之子甲○○訴由臺北市政府
  警察局大同分局報告臺灣士林地方法院檢察署檢察官偵查起訴
  。
    理  由
一訊據被告乙○○，固坦承於95年6 月26日下午駕駛計程車搭載
  被告丙○○，於當日下午3 時24分許，行經臺北市大同區○○
  ○路2 段91號前方路段時，因紅燈而停車，後丙○○稱要下車
  ，不久彭秀珍及其所騎之機車即倒在伊計程車右前方等情不諱
  ，惟矢口否認有何過失，辯稱：伊係因紅燈始停車，停車後丙
  ○○說要下車，乘客要下車伊無力阻止，另彭秀珍死亡係因被
  告丙○○開車門未注意所致，與伊無關云云，而被告丙○○則
  對上揭犯罪事實自白不諱。
二經查：
  (一)據證人即共同被告丙○○於本院審理時證稱：我搭被告乙○
    ○之計程車，在近勞委會時，碰到紅燈，被告乙○○就停車
    ，我告訴被告乙○○我要下車，被告乙○○說：「好」，我
    就付車錢，在被告乙○○找錢後，我便將計程車右後車門向
    外推約10幾公分，因被告乙○○突然叫我等一下，我便把車
    門拉回，後就聽到機車倒地聲，我再開啟車門看到被害人之
    機車倒在計程車右車頭旁邊等語（見本院96年9 月4 日審理
    筆錄），再查被告乙○○所駕駛車號740-MQ號之營業小客車
    於95年6 月26日下午3 時24分26秒停在上揭路段，同日下午
    3 時24分32秒車號DVJ-939 之機車行經該路段，並在被告乙
    ○○駕駛之計程車左後側，於同日下午3 時24分35秒時，該
    機車已騎至被告乙○○計程車右後方，且騎在該計程車與路
    面邊線間之道路，該機車於同日下午3 時24分36秒行經被告
    乙○○計程車後行李箱時，被告乙○○計程車之右後車門關
    閉，於該機車騎至被告乙○○計程車右後車門時，計程車右
    後車門同時向外開啟，該車門旋於下午3 時24分37秒時關上
    ，惟無法看出計程車右後車門與機車有無碰撞，被告乙○○
    之計程車右後車門於下午3 時24分38秒至42秒時，再度開啟
    ，乘客即被告丙○○並走下車等情，業經本院受命法官勘驗
    本件車禍路口之監視錄影器錄得之光碟，製有勘驗筆錄（見
    本院96年5 月2 日準備程序筆錄第5 、6 頁）可徵，並有檢
    察事務官95年10月4 日勘驗筆錄（見11557 號卷第64頁）及
    自該光碟翻拍之畫面（見上開偵卷65至74頁，及本院96年5
    月30日準備程序筆錄後附之翻拍畫面）可徵。依上2 端，堪
    認彭秀珍之機車，於被告丙○○開啟車門前，已行經被告乙
    ○○駕駛計程車之右後方，且在被告乙○○計程車右側與路
    面邊線間之道路行駛，彭秀珍騎乘之機車於行經被告乙○○
    計程車右後車門時，被告丙○○將計程車右後車門往外推開
    10餘公分，因被告乙○○高喊：「等一下」，被告丙○○旋
    關上車門，惟彭秀珍及其機車即摔倒在被告乙○○計程車右
    車頭旁。查彭秀珍騎乘DVJ-939 號機車行經被告乙○○計程
    車右後車門時，被告丙○○將該車門往外推開10餘公分，彭
    秀珍隨即人車倒地，跌落在被告乙○○計程車右前車頭，而
    觀前開光碟翻拍畫面，及卷附道路交通事故現場圖、調查報
    告表、事故現場照片，可徵上開路段路面乾燥、無缺陷且無
    障礙物，彭秀珍騎車行經該處，應無因路面缺陷、障礙而滑
    倒之虞，堪認彭秀珍應係突見計程車之右後車門開啟動作，
    倉皇中為閃避該車門致機車失控，而人車倒地。被告乙○○
    之選任辯護人辯稱：因該路口燈光號誌為紅燈，彭秀珍穿過
    被告乙○○計程車右後車門時，勢必要停車，彭秀珍因機車
    把手上掛有鳳梨等重物，其車速復快，致使煞車時失衡，而
    橫倒在地云云，查縱彭秀珍機車手把確懸掛重物，然彭秀珍
    之機車既為直行，並無要轉彎，則其機車把手懸掛之重物當
    不致影響其平衡，辯護人上開推論難符事理，不足採信。
  (二)再查彭秀珍因本件車禍，致使頭部挫傷合併腦出血，經送醫
    急救，仍於95年7 月18日下午3 時55分許，因顱內出血不治
    死亡等情，有臺北市立聯合醫院中興院區診斷證明書、臺灣
    士林地方法院檢察署檢察官相驗屍體證明書、法醫驗斷書在
    卷可憑（95年度相字第513 號卷第18頁、第49至59頁），堪
    可認定。
  (三)又被告乙○○駕駛前開計程車搭載被告丙○○，於95年6 月
    26日下午3 時24分許，行經臺北市大同區○○○路○ 段91號
    前方路段時，因遇紅燈，即將其計程車停在距路面邊緣2 公
    尺處之道路上等紅燈等情，為被告乙○○自承不諱，復有道
    路交通事故現場圖在卷可稽（95年度偵字第11557 號卷第28
    頁）。被告乙○○於本院雖辯稱：被告丙○○說要下車時，
    我只有說「嗯」，後我有喊「等一下」，但被告丙○○還是
    下車云云，然查據被告乙○○於警詢供稱：該處不能讓乘客
    下車，但因乘客即被告丙○○說急著下車，故答應讓她下車
    等語（95年度相字第513 號卷第9 頁），於偵查中供稱：我
    在該處停紅燈，被告丙○○見車很少，說可不可以在該處下
    車，我看車很少，就讓她在那裡下車等語（95年度相字第51
    3 號卷第44頁背面）、被告丙○○要下車時有跟我說，我看
    後方都沒有車子，就跟被告丙○○說「嗯」等語（95年度偵
    字第11263 號卷第23頁），核與證人即共同被告丙○○於本
    院證述：被告乙○○同意伊在肇事地點下車等語相符，且查
    證人即共同被告丙○○證稱：在下車前，已支付車資予被告
    乙○○等情，為被告乙○○自承不諱，倘被告乙○○未同意
    被告丙○○下車，何以會收取車資？依上諸情，足認被告乙
    ○○於行經上開路段，見紅燈，而將其計程車停在距路面邊
    緣2 公尺處之道路上等紅燈時，被告丙○○表示要在該處下
    車，被告乙○○即同意被告丙○○下車，堪可認定。
  (四)復查本件車禍時，氣候晴，日間有自然光、路面乾燥、無缺
    陷且無障礙物，視距良好等情，有道路交通事故調查報告表
    存卷可稽（見95年度相字第513 號卷第32、33頁），足認車
    禍當時視線良好，無何不能注意之情事。
  (五)按汽車臨時停車時，應依車輛順行方向緊靠道路右側，但單
    行道應緊靠路邊停車。其右側前後輪胎外側距離緣石或路面
    邊緣不得逾60公分；又汽車臨時停車或停車，開啟或關閉車
    門時，應注意行人、其他車輛，並讓其先行，道路交通安全
    規則第111 條第2 項、第112 條第3 項分別定有明文。被告
    乙○○為職業駕駛人，被告丙○○為用路人，對上開規定自
    應知之甚明，而被告乙○○於警詢亦供稱：該處不能讓乘客
    下車，但因被告丙○○說急著下車，故答應讓被告丙○○下
    車，本想靠邊停，但很多機車擋著，無法靠邊等語（95年度
    相字第513 號卷第8 、9 頁）、本來想靠邊，但前面都是車
    子，所以讓被告丙○○在那裡下車等語（95年度相字第51 3
    號卷第44頁背面）、（問：車輛停放的位置可以讓乘客下車
    嗎？）應該是不可以，因為沒有很靠路邊等語（95年度偵字
    第11263 號卷第23頁），亦堪認被告乙○○知悉上開規定甚
    明。是被告乙○○應將其駕駛之計程車緊靠道路右側，其右
    側前後輪胎外側距離緣石或路面邊緣不得逾60公分，方得讓
    乘客即被告丙○○下車，惟被告乙○○將其計程車停在距路
    面邊緣2 公尺處之道路上停等紅燈時，因被告丙○○稱要下
    車，為圖方便，即讓被告丙○○在該處下車，未依規定將計
    程車駛至緊靠道路右側，其右側前後輪胎外側距離路面邊緣
    未逾60公分處，方讓被告丙○○下車，其有過失至臻明確。
    被告乙○○辯稱無過失云云，顯然無據，難以採信。再查被
    告丙○○第1 次推開計程車右後門前，彭秀珍之機車已駛至
    被告乙○○計程車右後方，且被告丙○○推車門時，被告乙
    ○○因見彭秀珍，而大叫「等一下」，被告丙○○旋關上車
    門等情，業如上述，堪信在被告丙○○第1 次推車門前，彭
    秀珍已在被告乙○○計程車右後方，且被告丙○○推車門時
    ，被告乙○○可看到彭秀珍，從而被告丙○○於開計程車門
    前，僅要稍加留意，即可看見在計程車右後方之彭秀珍，其
    竟未注意貿然開啟車門，其有過失，亦甚明確。彭秀珍因此
    次車禍因而死亡，被告丙○○、乙○○之過失與彭秀珍死亡
    間顯有相當因果關係。被告乙○○後雖辯稱：其車無撞痕，
    被害人彭秀珍人車倒地與其無關云云，然查彭秀珍係因被告
    乙○○未靠邊停車下客，及被告丙○○突然開啟車門，不及
    反應，而人車倒地受傷不治死亡，縱彭秀珍未碰撞被告乙○
    ○之車，亦不解免被告乙○○之過失責任。是被告乙○○、
    丙○○自應負過失致死罪責。
  (六)而本件經送臺北市車輛行車事故鑑定委員會及臺北市車輛行
    車事故鑑定覆議委員會鑑定，亦認被告乙○○、丙○○分別
    有前述過失，此有該2 委員會之鑑定意見書及覆議意見書在
    卷可徵（95年度偵字第11263 號卷第34至39頁、第59、60頁
    ）。
  (七)本件事證已明，被告乙○○、丙○○犯行洵堪認定，應依法
    論科。
三按被告行為後，刑法於94年2 月2 日修正公布，95年7 月1 日
  施行，而刑法施行法亦於95年6 月14日增訂第1 條之1 。修正
  後刑法第2 條第1 項規定：「行為後法律有變更者，適用行為
  時之法律。但行為後之法律有利於行為人者，適用最有利於行
  為人之法律。」，係規範行為後法律變更所生新舊法律比較適
  用之準據法，於新法施行後，應適用修正後刑法第2 條第1 項
  之規定，為「從舊從輕」之比較（此條項規定，僅係新、舊法
  之比較適用之宣示性指導原則，並非實體刑罰法律，自不生行
  為後法律變更之比較適用問題）。且比較時應就罪刑有關之共
  犯、未遂犯、想像競合犯、牽連犯、連續犯、結合犯，以及累
  犯加重、自首減輕暨其他法定加減原因（如身分加減）與加減
  例等一切情形，綜其全部罪刑之結果而為比較（最高法院95年
  第8 次刑事庭會議決議參照）。經查：
  (一)被告乙○○、丙○○行為時刑法第276 條第1 項之法定刑為
    「2 年以下有期徒刑、拘役或2 千元以下罰金」；同條第2
    項之法定刑則為「5 年以下有期徒刑、拘役得3 千元以下罰
    金」。查被告2 人行為時，刑法分則編各罪所定罰金刑之貨
    幣單位原為銀元，修正前刑法第33條第5 款規定：「罰金：
    1 元（銀元）以上。」，而依罰金罰鍰提高標準條例規定，
    就72年6 月26日前修正之刑法部分條文罰金數額提高2 至10
    倍，其後修正者則不提高倍數，並依現行法規所定貨幣單位
    折算新臺幣條例規定，以銀元1 元折算新臺幣3 元；修正後
    刑法第33條第5 款規定：「罰金：新臺幣1,000 元以上，以
    百元計算之。」，刑法第33條第5 款所定罰金貨幣單位經修
    正為新臺幣後，刑法分則各罪所定罰金刑之貨幣單位亦應配
    合修正為新臺幣，為使刑法分則編各罪所定罰金之最高數額
    與刑法修正前趨於一致，乃增訂刑法施行法第1 條之1 ：「
    中華民國94年1 月7 日刑法修正施行後，刑法分則編所定罰
    金之貨幣單位為新臺幣。94年1 月7 日刑法修正時，刑法分
    則編未修正之條文定有罰金者，自94年1 月7 日刑法修正施
    行後，就其所定數額提高為30倍。但72年6 月26日至94年1
    月7 日新增或修正之條文，就其所定數額提高為3 倍。」；
    從而，刑法分則編各罪所定罰金刑之最高數額，於上開規定
    修正後並無不同，惟修正後刑法第33條第5 款所定罰金刑最
    低數額，較之修正前提高，修正前刑法第33條第5 款規定為
    有利於被告。
  (二)修正前刑法第62條前段規定「對於未發覺之罪自首而受裁判
    者，減輕其刑」，乃屬必減輕刑度之規定，修正後刑法第62
    條前段則規定為「對於未發覺之罪自首而受裁判者，得減輕
    其刑」，僅「得」減輕刑度而已，故修正前之規定較有利於
    被告2人。
  (三)經綜合比較，以修正前之刑法有利於被告乙○○、丙○○，
    本件應一體適用修正前刑法之規定。
四查被告乙○○以駕駛計程車載客為業，業據其陳明在卷，為從
  事業務之人。核被告乙○○所為，係犯刑法第276 條第2 項之
  業務過失致死罪；被告丙○○所為，則係犯同法第276 條第1
  項之過失致死罪。被告乙○○、丙○○於肇事後，其犯罪未被
  發現前，即主動向據報至現場處理之警員，承認其為肇事人，
  有臺北市○○○○○道路交通事故肇事人自首情形紀錄表1 份
  存卷可參，合於自首要件，均應依修正前刑法第62條前段之規
  定減輕其刑。雖被告乙○○於本院辯稱：伊沒有承認肇事，係
  向警察說那台機車自己摔的云云，然查警方接獲本件車禍報案
  時，尚不知肇事人姓名，經臺北市政府警察局大同分局警員黃
  進雄至現場處理時，被告乙○○、丙○○當場承認為肇事人等
  情，有前揭警員黃進雄填製之臺北市○○○○○道路交通事故
  肇事人自首情形紀錄表可徵，且被告乙○○亦在該紀錄表上簽
  名，堪認屬實，再查被告乙○○於案發日（即95年6 月26日）
  下午4 時30分警察詢問時陳稱：... 打開車門約2 秒發生碰撞
  ，因為我們3 人（按指被告乙○○、丙○○、彭秀珍）都有疏
  忽等語，有談話紀錄表在卷可參（見前揭相字卷第25頁），足
  徵被告乙○○於警員到場處理時，確向警員承認其為肇事人，
  應可認定。被告乙○○於本院辯稱：未承認肇事，係向警察說
  那台機車自己摔的云云，應係恐承認肇事，將擔負本件業務過
  失致死罪責，而為與事實不一之陳述，其辯稱：未向警員承認
  肇事云云，難認與事實相符。爰審酌被告乙○○為從事業務之
  人，負有較一般人高之注意義務，及被告乙○○、丙○○過失
  之程度、造成彭秀珍死亡、被告丙○○雖屢次表示願與彭秀珍
  家屬談和解事宜，然因雙方對和解金額差異甚大，而無法達成
  協議、被告乙○○、丙○○犯罪後之態度等一切情狀，分別量
  處如主文所示之刑。又被告乙○○、丙○○上開犯行，犯罪時
  間在96年4 月24日以前，其所犯之罪，均符合中華民國96年罪
  犯減刑條例有關減刑之規定，爰依該條例第2 條第1 項第3 款
  之規定均減其刑期二分之一。被告2 人所犯為最重本刑5 年以
  下有期徒刑以下刑之罪，依中華民國96年罪犯減刑條例規定減
  為6 月以下有期徒刑，爰依該條例第9 條之規定並諭知易科罰
  金之折算標準。而修正前刑法第41條第1 項前段規定：「犯最
  重本刑為5 年以下有期徒刑以下之刑之罪，而受6 個月以下有
  期徒刑或拘役之宣告，因身體、教育、職業、家庭之關係或其
  他正當事由，執行顯有困難者，得以1 元以上3 元以下折算1
  日，易科罰金。」，而被告行為時之易科罰金折算標準，依95
  年7 月1 日修正條文施行前罰金罰鍰提高標準條例第2 條前段
  之規定（該條業經總統於95年5 月17日公布刪除，並自95年7
  月1 日失效），就其原定數額提高為100 倍折算1 日，則被告
  行為時之易科罰金折算標準，應以銀元100 元至300 元折算1
  日，經折算為新臺幣後，係以新臺幣300 元至900 元折算為1
  日；惟修正後之刑法第41條第1 項前段則規定：「犯最重本刑
  為5 年以下有期徒刑以下之刑之罪，而受6 個月以下有期徒刑
  或拘役之宣告者，得以新臺幣1,000 元、2,000 元或3,000 元
  折算1 日，易科罰金。」，比較修正前後之易科罰金折算標準
  ，依刑法第2 條第1 項前段之規定，及參照法院辦理96年減刑
  案件應行注意事項第34點之規定，應適用修正前刑法第41條第
  1 項前段及修正前罰金罰鍰提高標準條例第2 條前段之規定，
  定其易科罰金之折算標準。
五據上論斷，應依刑事訴訟法第299 條第1 項前段，刑法第2 條
  第1 項前段、第276 條第1 項、第2 項，修正前刑法第62條前
  段、第41條第1 項前段，刑法施行法第1 條之1 ，修正前罰金
  罰鍰提高標準條例第2 條前段，現行法規所定貨幣單位折算新
  臺幣條例第2 條，中華民國96年罪犯減刑條例第2 條第1 項第
  3 款、第7條 、第9 條，判決如主文。
六本案經檢察官湯偉祥到庭執行職務。
中　　華　　民　　國　　96　　年　　9 　　月　　20　　日
                  刑事第三庭審判長法  官  杜惠錦
                                  法  官  周群翔
                                  法  官  江翠萍
以上正本證明與原本無異。
如不服本判決，應於收受送達後10日內向本院提出上訴書狀，其
未敘述上訴之理由者並得於提起上訴後20日內向本院補提理由書
（均須按他造當事人之人數附繕本）。
                                  書記官  陳慧玲
中　　華　　民　　國　　96　　年　　9 　　月　　21　　日
附錄本案論罪科刑法條：
中華民國刑法第276條
因過失致人於死者，處 2 年以下有期徒刑、拘役或 2 千元以下
罰金。
從事業務之人，因業務上之過失犯前項之罪者，處5 年以下有期
徒刑或拘役，得併科3 千元以下罰金。
